台灣高等法院臺中分院民事判決　九十一年度上字第一二號
　　　上　訴　人　乙○○
　　　被　上訴人　甲○○
右當事人間分配表異議之訴事件，上訴人對於中華民國九十年十月二十五日臺灣彰化
地方法院九十年度訴字第二六四號第一審判決提起上訴，本院判決如左：
      主    　文
上訴駁回。
第二審訴訟費用由上訴人負擔。
      事      實
一、上訴人聲明：求為判決：(一)原判決廢棄。(二)台灣彰化地方法院八十八年度執字第
    二九七六號強制執行事件，就被上訴人甲○○以第三順位抵押權，所分配金額在
    新台幣（下同）四百萬元範圍內部分，應予剔除，並將該剔除之四百萬元，由上
    訴人乙○○及第三人郭正雄按債權比例分配之。(三)第一、二審訴訟費用由被上訴
    人負擔。其陳述略以：
  (一)台灣彰化地方法院八十八年度執字第二九七六號強制執行事件所製作之分配表中
    ，被上訴人之第三順位抵押權及訴外人台中商業銀行股份有限公司之第一順位抵
    押權、訴外人中租迪和股份有限公司之第二順位抵押權，均認定其等對全部之拍
    賣所得金額具有優先權。
  (二)惟本件被上訴人係坐落彰化縣伸港鄉○○段七九七之一地號土地（即前開執行事
    件拍賣公告附表【下同】編號一）及第一一一之七建號建物（即編號二）之第三
    順位抵押權人，而查系爭第二六二建號建物（即編號三）係一未為所有權第一次
    登記之建物，其上不可能有任何抵押權之登記，依本院八十四年度法律座談會審
    查意見，本件被上訴人甲○○之抵押權效力，應僅及於上開編號一、二之不動產
    ，而不及於編號三之建物甚明。
  (三)該編號三建物係一獨立鋼骨造三層樓房雜物間、車棚、廠房及員工宿舍，並非輔
    助編號二建物而存在，況依執行法院核定之最低拍價格，系爭編號三建物亦具有
    其獨立之經濟價值，並無因與編號二建物分離而致喪失其物之利用價值，或減損
    其經濟效用之情事，足證該編號三建物乃係一具有獨立之增建物，而非屬編號二
    建物之從物，從而依辦理制執行事件注意事項第四十一條第三項規定及最高法院
    八十一年度台上字第七二號民事判決見解，被上訴人之抵押權就編號二建物應無
    優先受償之權。
  (四)原審認定該編號三建物（二、三樓）之出入均需經由第一一一之七建號建物出入
    ，並無其他樓梯出入口，無非以現場勘驗及證人許文濱之證述為據，但該部分建
    物確有獨立出入之樓梯，此有現場照片可證，而原審現場勘驗時，因該建物樓梯
    出入口處堆滿貨品，且位於兩棟建物之間，故未能發現該樓梯及出入口，且證人
    許文濱僅係名義上之負責人，非實際之負責人，故其對系爭建物之結構本不瞭解
    ，其對原審法官訊問之獨立出入口究係何意，亦不清楚，方為與實際情形不符之
    回答。惟其確有獨立出入口，應有無獨立之經濟價值。
  (五)因執行法院對此竟漏未詳查，而逕將第一、二、三順位之抵押權優先效力及於全
    部拍賣價金，顯於法不合，對此上訴人乃依法對是項分配表聲明異議，詎被上訴
    人竟反對上訴人之異議，為此上訴人爰依強制執行法第四十一條第一項之規定提
    起本件異議之訴。
二、被上訴人聲明：求為判決(一)上訴駁回。(二)上訴費用由上訴人負擔。其陳述略以：
  (一)系爭第二六二號建物（二、三樓層）無使用之獨立性，而雜物間及車棚係為輔助
    主建物之用，應屬從物，且如以面積計算剛好相符，均應為抵押權效力所及。
  (二)依原審法官至現場勘驗結果，得知：「二六二建物位置於第二、三層樓面，其出
    入口必須經由地面層建物一一一之七出入，並無其他樓梯可供出入」，有勘驗筆
    錄附卷可佐。
  (三)上訴人主張系爭建物即二、三樓層部分確有獨立出入之樓梯，因樓梯位於兩棟建
    物之間，原審現場勘驗時堆滿貨品，故未能發現該出入口云云。惟該二、三樓建
    物僅是夾層，為主建物一部分，從外觀看為是一整棟鐵皮屋工廠，該二、三樓層
    部分實係建物內部加以隔間，形同樓中樓，僅是為主建物內部夾層，顯是為主建
    物之一部分，故應為主建物之附屬物。上訴人聲稱該二、三層樓設有獨立出入樓
    梯，但依上訴人所提出照片顯示，該樓梯位置係設在建物側邊，該樓梯寬度不到
    一米，且該樓梯可到達之處係建物旁之防火巷，足見該樓梯至多僅能供人步行做
    逃生之用，並非正常獨立出入口。
　(四)本件系爭建物之二、三層樓，在構造上及使用上皆不具獨立性，原審判決認定為
　　抵押權效力所及，認事用法均極正確，請駁回上訴人之上訴。
      理      由
一、按建築物設定抵押後，抵押權人於原建築物再行擴建或增建之建物，如不具獨立
    性，而與原建築物構成一體，已為原建築物之一部分，或為原建築物之附屬物時
    ，應為原抵押權效力所及（最高法院著有八十四年度台上字第二三三四號判例意
    旨參照）。又抵押權之效力及於抵押物之從物及從權利，民法第八百六十二條第
    一項定有明文，未辦理保存登記之違章建物，能否與主建物併付拍賣，應視該增
    建部分有無獨立之經濟價值為斷。若並無獨立之樓梯或出入道路，非通過主建物
    內部無法與外界交通，尚不能認已具有獨立經濟價值之不動產，僅屬輔助並增加
    主建物經濟效用之從物或附屬物而已，則依上開民法第八百六十二條第一項規定
    ，應為抵押權效力所及，執行法院自得併付拍賣，並許抵押債權人就分得價金優
    先受償。
二、經查：系爭建號第二六二號建物，分為三部分，其一即坐落彰化縣伸港鄉○○段
    第七九七之一地號土地上門牌號碼彰化縣伸港鄉全興工業區○○○路二之六號建
    物（按即第一一一之七建號建物）之二、三樓層增建部分，其二為雜物間部分，
    其三為車棚部分，此有查封筆錄及彰化縣和美地政事務所八十八年六月二十九日
    建物測量成果圖附於調閱之八十八年度執字第二九七六號拍賣抵押物執行卷內可
    稽，且為兩造所不爭執。而該二、三樓層增建部分，為鋼骨造，且建構於前揭第
    一一一之七建號鋼骨造平房辦公室廠房建物之內部，屬於該廠房內部之夾層或樓
    中樓，與地面層之間設有寬闊平緩之樓梯相通（見卷附之現場照片顯示），為其
    主要之出入通道，係經由第一一一之七建號廠房建物同一門口出入。上訴人雖主
    張系爭建物即二、三樓層部分另有獨立出入之樓梯，並提出現場照片附卷為證。
    但依上訴人提出之照片顯示，該樓梯係設置於兩棟建物之間，在系爭建物之側面
    ，為露天樓梯，寬度狹窄，且極為陡峭，出入通行顯然甚為不便，應係作為緊急
    逃生之用，參以原審現場勘驗時猶因堆滿貨品，致未能被發現該處尚有出入口，
    更可證明其非正常出入之通道，要無疑義。又系爭建物從外觀看是為與早已保存
    登記設定抵押權之第一一一之七建號廠房建物同牆、同壁、同屋頂之一棟完整鐵
    骨造鐵皮工廠，在構造上及使用上，該系爭建物應不具獨立性。而雜物間之前係
    供做放置封臘機之倉庫，目前堆放雜物，與前揭二、三樓層增建部分，為同時間
    以剩餘之同建材興建。另車棚則供工廠員工停放車輛之用。均經原審現場勘驗明
    確，製有勘驗筆錄及系爭建物之照片附卷可資佐證。
三、依上證據，堪認系爭第二六二號建物，其使用皆與前揭建號第一一一之七號建物
    密不可分，應係輔助並增加該主建物經濟效用之從物或附屬物，非具有獨立經濟
    價值之不動產，為附合於第一一一之七建號建物之一部分。揆諸前開判例及法條
    規定，被上訴人就上揭第一一一之七建號建物所設定之抵押權行使權利，自可及
    於系爭第二六二建號建物，執行法院併將該系爭建物拍賣，被上訴人自得就賣得
    之價金優先受償。上訴人基於分配表異議之法律關係，主張系爭第二六二建號建
    物並非前揭建號第一一一之七建號建物所設定之抵押權效力所及，要無足採。原
    審為上訴人敗訴之判決，尚無不合。上訴意旨指摘原判決不當，求予廢棄改判，
    為無理由，應予駁回。
四、本件事證已臻明確，兩造其餘主張陳述及所提之證據，均與本判決所得之心證及
    結果不生影響，毋庸再逐一論述，附此說明。
五、據上論結，本件上訴為無理由，依民事訴訟法第四百四十九條第一項、第七十八
    條，判決如主文。
中　　　華　　　民　　　國　　九十一　　年　　　八　　　月　　 十三　　 日
~B1民事第五庭審判長法　官　陳滿賢
~B2　　　　　　　　法　官　簡清忠
~B3　　　　　　　　法　官　古金男
右為正本係照原本作成。
如對本判決上訴，須於收受判決送達後二十日內向本院提出上訴書狀，其未表明上訴
理由者，應於提出上訴後二十日內向本院提出上訴理由書（須按他造人數附具繕本）
，並繳納送達用雙掛號郵票拾份（每份參拾肆元）。
上訴時應提出委任律師或具有律師資格之人之委任狀；委任有律師資格者，另應附具
律師及格證書及釋明委任人與受任人有民事訴訟法第四百六十六條之一第一項但書或
第二項（詳附註）所定關係之釋明文書影本。
~B 　 　　　　　　書記官　陳信和
中　　　華　　　民　　　國　　九十一　　年　　　八　　　月　　 十四　　 日
附註：
民事訴訟法第四百六十六條之一（第一項、第二項）
對於第二審判決上訴，上訴人應委任律師為訴訟代理人。但上訴人或其法定代理人具
有律師資格者，不在此限。
上訴人之配偶、三親等內之血親、二親等內之姻親，或上訴人為法人、中央或地方機
關時，其所屬專任人員具有律師資格並經法院認為適當者，亦得為第三審訴訟代理人
。
                                                                        Ｈ
